臺灣高等法院刑事裁定
110年度毒抗字第1441號
抗  告  人  
即  被  告  藍朝成


                    （現於法務部○○○○○○○○強制戒治中）
上列抗告人因違反毒品危害防制條例案件，不服臺灣臺北地方法
院中華民國110年9月30日裁定（110年度毒聲字第889號），提起
抗告，本院裁定如下：
    主  文
抗告駁回。
    理  由
一、原裁定意旨略以：抗告人即被告甲○○因施用第一、二級毒品
    案件，經臺灣臺北地方法院以110年度毒聲字第370號裁定送
    勒戒處所觀察、勒戒後，認有繼續施用毒品之傾向，有法務
    部○○○○○○○○民國110年9月23日新戒所衛字第11007013180號
    函所附有無繼續施用毒品傾向證明書及評估標準紀錄表附卷
    可稽，檢察官聲請強制戒治，於法尚無不合。爰依毒品危害
    防制條例第20條第2項規定，裁定被告令入戒治處所強制戒
    治，其期間為6個月以上，至無繼續強制戒治之必要為止，
    但最長不得逾1年。
二、抗告意旨略以：被告有無繼續施用毒品傾向，法院應實質審
    核，勒戒處所評估人員面對龐大勒戒人數壓力，在短短3至5
    分鐘內匆促完成之評估報告，其專業性、公平性實有疑慮，
    且評估標準將被告之前科紀錄列入，造成計算基礎不平等，
    並有一事二罰之疑慮，實則被告已因另案服刑1年2月，尚餘
    刑期8月，不可能有繼續施用毒品之危險性，原審仍以前開
    評估紀錄為唯一基礎，裁定強制戒治，難謂妥適。
三、按觀察、勒戒後，檢察官或少年法院（地方法院少年法庭）
    依據勒戒處所之陳報，認受觀察、勒戒人無繼續施用毒品傾
    向者，應即釋放，並為不起訴之處分或不付審理之裁定；認
    受觀察、勒戒人有繼續施用毒品傾向者，檢察官應聲請法院
    裁定或由少年法院（地方法院少年法庭）裁定令入戒治處所
    強制戒治，其期間為6個月以上，至無繼續強制戒治之必要
    為止，但最長不得逾1年，毒品危害防制條例第20條第2項定
    有明文。次按勒戒處所應注意觀察受觀察、勒戒人在所情形
    ，經醫師研判其有或無繼續施用毒品傾向後，至遲應於觀察
    、勒戒期滿之15日前，陳報該管檢察官或少年法院（庭），
    觀察勒戒處分執行條例第8條第1項亦有明文。依據上開規定
    ，受觀察、勒戒人有無繼續施用毒品之傾向，係由醫師研判
    。而關於有無繼續施用毒品傾向之評估標準，法務部已於11
    0年3月26日以法矯字第11006001760號函修正頒布「有無繼
    續施用毒品傾向評估標準紀錄表」、「有無繼續施用毒品傾
    向評估標準評分說明手冊」，載明判定之原則：「受觀察、
    勒戒人入所後，經過2週時間的觀察、勒戒，由處所及醫療
    人員依據其各項紀錄、資料及觀察勒戒期間之行為表現，加
    以評分。在勒戒人入所4至6週後，可再做一次評估以做必要
    之評分修正。每一大項皆有靜態因子與動態因子。先以靜態
    因子分數評分，靜態因子分數總分在60分（含）以上為『有
    繼續施用毒品傾向』；60分以下，與動態因子分數相加，如
    果總分在60分（含）以上，為『有繼續施用毒品傾向』」，又
    評估標準紀錄表及說明手冊中「前科紀錄與行為表現」之第
    1題及第3題之計分方式修正如下（餘無修正）：㈠第1項「毒
    品犯罪相關司法紀錄」：計分方式修正為每筆（次）5分，
    總分上限為10分；㈡第3項「其他犯罪相關紀錄」：計分方式
    修正為每筆（次）2分，總分上限為10分。是被告有無「繼
    續施用毒品傾向」，係依具體個案之臨床實務及相關事證等
    情綜合判定，有其相當之專業依據及標準，且涉及專門醫學
    ，又衡酌強制戒治之目的，係為協助施用毒品者戒斷毒品之
    心癮及身癮所為之一種保安處分類型，而該評估標準係將與
    判斷有無繼續施用傾向之相關因素加以列舉及量化，適用於
    每一位受觀察、勒戒處分之人，具一致性、普遍性、客觀性
    ，以利執法者判定受勒戒人有無繼續施用毒品傾向。是倘其
    評估由形式上觀察，無擅斷或濫權等明顯不當之情事，法院
    宜予尊重。
四、經查：
　㈠被告因施用第一、二級毒品，經臺灣臺北地方法院以110年度
    毒聲字第370號裁定令入勒戒處所觀察、勒戒，經法務部○○○
    ○○○○○附設勒戒處所評估後，認被告有繼續施用毒品傾向，
    有法務部○○○○○○○○110年9月23日新戒所衛字第11007013180
    號函檢附之有無繼續施用毒品傾向證明書、有無繼續施用毒
    品傾向評估標準紀錄表附卷可資佐證（原審卷第57至60頁）
    。
　㈡被告雖以前揭情詞置辯，然查：
　⒈前開「有無繼續施用毒品傾向評估標準」各大項及細項之得
    分標準，係由法務部邀集衛生福利部及專家學者、相關機關
    研商所得，並製有「有無繼續施用毒品傾向評估標準評分說
    明手冊」詳細規定，供專業醫師為客觀且一致之評估，已可
    避免摻雜個人好惡或流於恣意擅斷之情形；此等評估乃細分
    為「前科紀錄與行為表現」、「臨床評估」、「社會穩定度
    」及「靜態因子」、「動態因子」等具體項目而以評分方式
    為之，應可免於抽象、主觀之弊，並得通過科學檢驗之要求
    ，難謂有何違誤之處，且因應109年7月15日毒品危害防制條
    例修正施行，法務部於110年3月26日以法矯字第1100600176
    0號函修正頒布「有無繼續施用毒品傾向評估標準紀錄表」
    、「有無繼續施用毒品傾向評估標準評分說明手冊」，就評
    估標準中「毒品犯罪相關司法紀錄」、「其他犯罪相關紀錄
    」設有計分上限，不至過度評價，考量施用毒品具有成癮性
    ，與受觀察、勒戒人之前科及刑罰反應力具有高度關聯性，
    於判斷受觀察、勒戒人是否有繼續施用毒品傾向時，做為評
    估因素，並無一事二罰或有失衡平之虞。是依卷附前開「有
    無繼續施用毒品傾向評估標準紀錄表」所載，被告之前科紀
    錄與行為表現總分30分、臨床評估35分、社會穩定度5分，
    合計靜態因子62分，動態因子8分，總分計70分，勒戒處所
    綜合評分者依個案之臨床實務及具體事證，判定被告為「有
    繼續施用毒品傾向」，尚無不合。
　⒉至被告雖因其他案件受刑之執行，惟毒品危害防制條例規定
    之觀察、勒戒或強制戒治處分，其立法意旨在幫助施用毒品
    者戒除毒癮，該處分之性質非為懲戒行為人，而係為減除受
    處分人再次施用毒品之危險性，目的係在戒除行為人施用毒
    品身癮及心癮之措施，且強制戒治係導入療程之觀念，針對
    行為人將來之危險所為預防、矯治措施之保安處分，以達教
    化與治療之目的，可謂刑罰之補充制度，從而毒品危害防制
    條例本身所規定之強制戒治等保安處分，雖兼具自由刑之性
    質，卻有刑罰不可替代之教化治療作用。是毒品危害防制條
    例第20條第2項係屬強制規定，只需觀察、勒戒後，經評定
    受觀察、勒戒人有繼續施用毒品傾向者，檢察官即應聲請法
    院裁定令入戒治處所施以強制戒治。本件被告既有施用第一
    、二級毒品之事實，經法院裁定令入勒戒處所執行觀察、勒
    戒後，由法務部○○○○○○○○附設勒戒處所依個案之臨床實務及
    具體事證，專業評估判定為「有繼續施用毒品傾向」，尚未
    戒除毒癮，為降低其再次施用毒品之危險性，自有依法施以
    強制戒治之必要，不能因被告尚有另案在監服刑，即得免予
    執行。
五、綜上，原審裁定被告令入戒治處所施以強制戒治，其期間為
    6個月以上至無繼續強制戒治之必要為止，但最長不得逾1年
    ，並無不當，被告猶執前詞提起抗告，為無理由，應予駁回
    。
據上論斷，應依刑事訴訟法第412條，裁定如主文。
中　　華　　民　　國　　110 　年　　10　　月　　20　　日
　　　　　　　　　刑事第三庭    審判長法　官  張惠立   
　　　　　　　　　　　　　            法　官  劉兆菊 
　　　　　　　　　　　　　            法　官  廖怡貞 
以上正本證明與原本無異。
不得再抗告。
                                      書記官  劉芷含 
中　　華　　民　　國　　110 　年　　10　　月　　20　　日